最高法院刑事判決　　　　　　　　　　　　　　　　八十八年度台上字第一一四號
　　上　訴　人　乙○○
　　　　　　　　甲○○
　　右　一　人
　　選任辯護人　陳煥生律師
右上訴人等因殺人案件，不服台灣高等法院中華民國八十七年十月十三日第二審更審
判決（八十七年度上重更(二)字第六十三號，起訴案號：台灣宜蘭地方法院檢察署八十
五年度偵字第一○○五號），提起上訴，本院判決如左：
    主  文
上訴駁回。
    理  由
本件原判決認定上訴人甲○○因於民國八十五年一月間某日，在宜蘭縣羅東鎮御花園
ＫＴＶ門口，遭王評仁及其同夥不詳姓名七、八人圍毆成傷，心生不滿，遂與上訴人
乙○○萌生伺機復仇之意念。八十五年二月十二日中午十二時三十分許，甲○○、乙
○○發現王評仁及其同夥綽號「小胖」在宜蘭縣冬山鄉○○路與義成路口準備友人親
屬之殯喪事宜，二人竟萌生共同殺人犯意之聯絡，惟為避免下手時遭人辨識，遂先返
回渠等位於宜蘭縣羅東鎮○○路一巷十四弄二號居處，各自換穿衣服，乙○○戴工程
帽，甲○○則頭戴安全帽，持中共製七七式半自動制式手槍一枝（內含彈匣一個）及
子彈一發，二人意圖供犯殺人罪之用，而共同持有上開手槍及子彈，並由乙○○騎乘
登記在其母邢陳慶真名下之車號ＧＵＮ－八一二號機車後載甲○○，於同日下午一時
十五分許，騎抵上開建國路與義成路口，見王評仁正在編排殯喪用之爆竹，乙○○將
機車騎至王評仁身後隨即煞車減速，旋由甲○○持上開手槍朝王評仁頭部右後側射擊
後，立即逃逸。王評仁遭槍擊後當場倒地，經人送往羅東鎮博愛醫院急救不治後，延
至八十五年二月十三日上午十一時二十分許在宜蘭縣三星鄉○○路三三之十四號住處
死亡。嗣乙○○於八十五年三月二日六時四十分在台北市○○○路一八四巷二六號三
樓為警緝獲，甲○○乃於同月四日十一時出面向宜蘭縣警察局羅東分局（下稱羅東分
局）投案，並經警於同月六日在宜蘭縣羅東鎮○○路一巷一四弄二號三樓之房間床頭
櫃內扣得上開手槍一枝、彈匣一個；另警方於槍擊發生後，在槍擊現場扣得已擊發之
彈殼一顆等情。係以上開事實，業據乙○○於警訊供稱：「阿林仔（指甲○○）之前
與小王（指王評仁）有過節，而於八十五年元月中旬阿林仔被小王他們七、八人設計
打成重傷，住了一個多禮拜的醫院，於是他找我一起要找他們報仇，我和阿林仔共同
騎機車在羅東地區四處找尋仇家，才犯下槍擊案子……因阿林仔知道那天小王他朋友
的祖父出喪，於是阿林仔邀我一起找機會報仇，我騎機車後載阿林仔並均戴安全帽沿
出喪隊伍找尋小王，到了冬山鄉○○路與義成路口，小王在點爆竹時，阿林仔趁機開
槍打小王……阿林仔所持槍枝是手槍，黑色的，槍枝來源我也不清楚……槍殺小王後
，我和阿林仔就各自逃亡，槍枝去向我不知道，我因為害怕，不趕（敢）回家，才跑
到台北躲起來，……槍枝從頭到尾都是甲○○持有、保管，我碰都沒碰過，案發後，
槍枝也是由甲○○帶走，他怎麼處理我真的不知道，……發現王評仁時，立即停車由
甲○○左手持槍伸出往王評仁頭部射擊一發，王評仁倒地後，即駕原車逃逸」。其於
偵查初訊時亦稱：「不是我開的槍，是甲○○開的，我只是騎甲○○的機車載著他。
……我不知道他要殺人（此部分經一審法院勘驗錄音帶結果，發現訊問筆錄「我只知
道他要殺人」係誤載），……槍是甲○○拿去，槍原本就是他的」。且甲○○確於八
十五年一月中旬某日晚上，在羅東鎮內之御花園餐廳因故與王評仁等七、八人發生爭
執後，為王評仁等人以木棍、酒瓶共同圍毆而受傷，當時韓立明及乙○○均不在場等
事實，不惟已據當時在場之陳豐國（另案在台灣宜蘭監獄執行中）在原審前審調查中
供證甚詳，即甲○○亦自承是陳豐國打CALL機給伊，伊過去就被打等語無訛。又案發
當日，王評仁於八十五年二月十二日中午十二點左右即與李秋明到建國路與義成路口
，幫忙渠等友人親屬之殯葬事宜。王評仁於同日下午一時十五分許（證人李秋明誤陳
為當日中午十二時三十分）為乘坐機車後座之人持槍射殺時，李秋明正面對王評仁講
話，其清楚看見係乙○○乘騎機車後載頭戴安全帽之甲○○，眼罩是透明的，其看到
眼罩以下之面貌，很像是甲○○，其看到後座之人持槍射殺王評仁，亦經李秋明（另
案在台灣宜蘭監獄執行中）在發回前原審調查中證述在卷。嗣經甲○○當庭與之對質
，其仍堅指開槍之人確實看起來像甲○○等情屬實。再被害人王評仁係遭甲○○持手
槍朝其頭部右後側槍擊，子彈並由左眼側射出，因而死亡之事實，業經台灣宜蘭地方
法院檢察署檢察官督同法醫相驗明確，並製有勘驗筆錄、相驗屍體證明書、驗斷書各
一份在卷可稽。又八十五年三月六日查扣之中共半自動制式手槍一枝經送請內政部警
政署刑事警察局鑑驗結果，發現與被害人遭槍擊現場查獲彈殼之彈底紋痕特徵相符，
認上開彈殼確係由上開槍枝所擊發，亦有該局八十五年三月二十日刑鑑字第一六三三
七號鑑驗通知書在卷足憑。按以制式手槍朝人之頭部射擊，足以導致死亡，乃眾所週
知之事，甲○○持前揭手槍朝王評仁頭部右後側射擊，其有殺害之決意已極灼然，為
其所憑之證據及認定之理由。而以乙○○既於警訊中供承因甲○○曾遭王評仁等七、
八人打傷住院，甲○○乃找乙○○共謀伺機報仇，嗣甲○○獲悉王評仁友人之祖父出
殯，乃於案發當日邀同乙○○趁機報仇，二人換裝後，由乙○○騎機車戴工程帽，甲
○○頭戴安全帽坐於後座，於行抵案發地點見王評仁正在整理爆竹時，即由乙○○將
機車騎近王評仁後煞車減速，甲○○趁隙持槍射擊王評仁頭部一槍，得逞後立即騎車
逃逸等情。則上訴人等事先已共謀報復，並決意於案發當日利用王評仁友人之祖父出
殯之機會下手，乙○○焉有不知使用何種兇器、如何下手行兇之理﹖又上訴人等既係
利用王評仁友人之祖父出殯之機會實施報復，則於有人出殯之際，現場相關之親友必
然甚多，上訴人等果真欲下手報復，非持刀槍以快速突襲之方式為之，根本不能達成
目的。反之，若上訴人等二人徒手前往尋仇，不僅難以達成報仇之目的，反而可能成
為對方親友圍毆之對象，乙○○雖至愚亦不致如此。況乙○○自警訊起至原審審理時
止，始終未曾表示自己於案發當時有攜帶任何兇器情事，苟非其事先已知悉坐於機車
後座之甲○○隨身攜帶裝有子彈之手槍，何以敢空手闖入仇家親友眾多之處所「尋仇
」﹖足證乙○○事先早已知悉當時同行之甲○○身懷裝妥子彈之手槍，且於二人謀議
尋仇時，即進行任務分配，由邢某騎機車後載甲○○，設法接近王評仁，並於接近王
評仁時煞車減速，便於甲○○下手射擊。故乙○○亦有殺害王評仁之犯意，並與甲○
○間有犯意聯絡及行為分擔甚明。乙○○所辯不知當日甲○○攜帶槍枝，亦不知甲○
○會下手槍擊王評仁頭部，及甲○○否認犯罪云云，係屬卸責之詞，不足採信，於理
由內詳加指駁、說明。並明乙○○雖於偵查中八十五年三月五日經警方借提訊問時
，及嗣後在第一審及偵查中均改稱伊騎車後載韓立明，係韓立明持槍射殺被害人云云
。惟乙○○在發回前原審調查中，已就其嗣後翻異改稱甲○○未涉案之原因，以自白
書提出說明：「被告（指乙○○）於警訊初供為實在，後會翻亦（異）前供，實為被
告被警方三月五日再次借提時遇見吳某（甲○○），吳某提示本案殺人開槍者，推給
其好友（法院通緝中）韓立明（吳某與韓某之關係非淺），若不依其意推給其好友韓
立明，會對被告家人不利，吳某以被告家人生命安危為威協（脅）之條件，被告迫於
其淫威之下，不得已才翻亦（異）警訊初供之真實案情，為吳某推脫其開槍事實，而
按吳某之意思推於韓立明身上。被告對此實感無奈」，有該自白書附於原審上訴卷內
足憑，乙○○復於發回前原審調查中供稱：「三月五日借提時，他（即甲○○）姊姊
要我將責任推給韓立明，因韓立明來羅東常住甲○○家，偶而住我家」。而乙○○及
甲○○分別經緝獲到案及投案後，為避免串證，係經檢察官分別押於台灣宜蘭監獄
與台灣宜蘭看守所，八十五年三月五日上午，檢察官將上訴人等發交羅東分局查證時
，甲○○係先被提解至該分局，嗣後乙○○始被押解到同分局，惟乙○○甫進入分局
走廊時，甲○○之家屬即趨擁而至，嗣始為警阻止，此業據承辦本件之羅東分局刑事
組小隊長黃文熙在發回原審調查時證述在卷。雖承辦本件之黃文熙及偵查員廖茂山於
發回前原審調查中，均否認在製作警訊筆錄前曾讓上訴人等見面或交談，惟渠等亦先
後證稱當日上訴人等之家人均有在場。而乙○○堅稱：「後來黃警官（即黃文熙）去
上洗手間時，他們告訴我『說韓立明』，黃警官回來問幹什麼，甲○○才退回去」等
語。且乙○○之嫂嫂楊孝麗在發回前原審調查中供證：「甲○○先被帶到分局，隔了
半小時乙○○才被帶到分局來，甲○○到分局後帶到刑事組辦公桌的後面，他姊姊有
去和他談話，不知說些什麼，甲○○沒戴手銬，且有接電話，乙○○來分局後是到同
一辦公室內，有和甲○○見面，且亦有交談，甲○○的姊姊有過來和乙○○說話，甲
○○也有過來，我離他們二個辦公桌，不知說些什麼，他們在談話時沒有刑警制止，
後來我就走了」等語。而甲○○則稱對楊孝麗前揭證言無意見。再者，告訴人王阮阿
靜在發回前原審調查中復證述：我有去分局，記得是在上午九、十點和我先生去了解
有無消息，日期我不清楚，我進入刑事組時，見到乙○○和甲○○二人面對面在辦公
室講話，乙○○有手銬腳銬，甲○○沒戴，我與我先生在和警員講話，是乙○○在被
帶出分局時經過我先生身邊時，對我先生說對不起我不知王評仁是你兒子，我才知原
來他是兇手，我不服氣的是為何他二人是重刑犯，在警局他二人還可面對面的談話等
情。乙○○係因受甲○○等人前揭串供，始改稱開槍射殺王評仁者為韓立明，已如前
述，而當日羅東分局借訊上訴人等之主要目的，是對質及追查犯罪使用之手槍，此經
小隊長黃文熙在原審調查中證述在卷，惟乙○○當日警訊筆錄雖翻稱殺人者係韓立明
，然對警訊以「目前中共黑星手槍下落如何﹖」時，係答以「該槍枝現由韓立明藏匿
」等語，顯見當時乙○○尚不知該把手槍藏置之地點，足徵製作警訊筆錄之前，甲○
○因急於為己脫罪，且時間緊促，僅告以將責任推給韓立明，至手槍下落則無暇與乙
○○勾串，否則乙○○既於當日翻供，焉有不供出手槍藏放處，卻於翌日再為警借提
偵訊時，竟立即供出之理﹖又三月五日當天乙○○之警訊筆錄係於十三時○分製作，
甲○○係於十二時五十五分製作，惟渠等卻至同日下午六時十分始解還台灣宜蘭地方
法院檢察署，小隊長黃文熙在原審調查中陳稱：筆錄作完後他（即乙○○）和甲○○
有碰面，製作完筆錄到解還前沒有再對其複訊，他二人就坐在後面，當日未交代出槍
枝下落等語（八十六年四月十四日訊問筆錄）；則上訴人等於當日警訊完畢至解還檢
察署之前既有數小時之相處時間，大可充分就勾串之各該相關事項詳予交談，此觀乙
○○在原審調查中供陳：伊對甲○○稱警方逼伊交槍，甲○○告訴伊，槍就在渠等換
衣服的房間等情至明。至扣案手槍係在羅東鎮○○路一巷十四弄二號三樓之房間起出
，雖甲○○供稱該房間係乙○○所住，惟為乙○○所否認，辯稱：其係住於自客廳算
起二樓的房間。查承租該屋供上訴人等居住使用之葉美娟在發回前原審調查中證述：
我本來住二樓，乙○○是我住院回家後約八十四年十月份才過去住，他住我的房間，
乙○○偶而會去，均是住自客廳算起二樓的房間等語。又小隊長黃文熙亦證稱：到了
三樓乙○○馬上指出放槍的房間，我們看過二個房間後在他所指房間內找到槍，他住
二樓，亦有去他房間搜，沒追到韓立明本人，也不知韓立明是否真的住該處等語。乙
○○既於八十五年三月五日在羅東分局與甲○○串供，則其嗣後在押期間辯護人接
見中所為之陳述，自屬附和該串供所為之飾詞，俱無足採，此觀其於接見中，其選任
之辯護人詢以：「如何證明韓立明住在此處﹖」時，乙○○陳稱：「他是向葉美娟分
租」云云，而葉美娟在原審調查中則供證其不認得韓立明，不清楚韓立明有無住該處
等語在卷。要難以乙○○在辯護人接見之談話中，曾說甲○○是冤枉的，是韓立明殺
的云云，即採為有利甲○○之證據。至甲○○雖指稱，乙○○係向其需索金錢不成，
始翻異誣陷其共同殺人云云。惟乙○○於警訊及偵查初訊即已供承係甲○○殺人，有
如前述，縱乙○○在原審供承真相的動機之一，係與甲○○未提供允諾之金錢有關，
亦難執此遽認乙○○供稱與甲○○共同殺人係屬誣陷。末查甲○○雖辯稱：案發當日
凌晨伊與友人余明禮、石國良至鶯歌找葉美娟，並由葉美娟帶往花都大飯店投宿及伊
在葉美娟家中有打電話與友人莊振維等人云云。惟查：經第一審法院隔離訊問甲○○
、證人葉美娟、余明禮、石國良後，甲○○與上開證人等所供及所證述，當時在葉美
娟家中做何事﹖如何前往花都大飯店﹖飯店房間內之擺設及葉美娟有無打電話予余明
禮告知乙○○槍殺被害人等各節，均不相符合。且花都大飯店當日旅客投宿登記簿，
亦查無甲○○等人之住宿資料，尚難證明甲○○於案發時確係在上開飯店內。至葉美
娟家中之電話雖有與證人莊振維、林建邦、吳兆隆等人之通話記錄，有中華電信公司
改制前之交通部台灣北區電信管理局所提供之葉美娟家電話之通話紀錄一份在卷足稽
，然第一審法院隔離訊問甲○○與證人莊振維、林建邦、吳兆隆等人，渠等所供及所
證述之通話內容並不一致，是亦難以上開通話紀錄即認上開電話係甲○○所打。另依
證人翁正杉於原審所作之陳述，其並未目睹槍擊之經過，僅係於槍擊時路過案發地點
，應王評仁友人之託，將王評仁送醫而已，其證詞並不足採為有利或不利上訴人等之
證據。再證人即承辦本案官警黃文熙、廖茂山對於提解乙○○訊問、甲○○投案訊問
等經過，均已在發回前原審證述綦詳，甲○○聲請再予傳訊，核無必要，綦詳。是以
上訴人等共同殺人犯行，堪以認定。核上訴人等持有手槍之行為，係犯修正前槍彈
藥刀械管制條例第七條第四項之未經許可，無故持有手槍罪，該條例已於八十六年十
一月二十四日修正公布，比較新舊法結果，以舊法較有利於上訴人，自應依舊法處斷
。另上訴人等意圖供自己犯罪之用而持有子彈部分，該子彈既能自被害人頭部右後側
射入，由被害人左眼射出，力足以貫穿人體堅硬之頭骨，顯然具有強大之殺傷力，自
可供軍用無疑。此部分上訴人等所為係犯修正前槍彈藥刀械管制條例第十一條第三
項之罪，經比較新舊法結果（修正後為槍砲彈藥刀械管制條例第十二條第四項，原判
決誤載為同條例第十一條第四項），以舊法為有利於上訴人，自應依舊法處斷，惟依
修正前槍彈藥刀械管制條例第十三條之一規定，應依較重之刑法第一百八十七條處
斷。上訴人等殺人行為係犯刑法第二百七十一條第一項之殺人罪。上訴人等相互間就
上開犯行，有犯意聯絡及行為分擔，為共同正犯。上訴人等所犯未經許可無故持有手
槍罪及意圖供自己犯罪之用而持有子彈罪，係一行為觸犯數罪名，應從一重依修正前
槍彈藥刀械管制條例第七條第四項之罪論處。又上訴人等未經許可無故持有手槍及
殺人罪間，有方法結果之牽連關係，應從一重依殺人罪處斷。公訴意旨雖認上訴人等
持有上開手槍及子彈均係犯刑法第一百八十七條之罪云云，惟查上訴人等未經許可無
故持有手槍部分，係犯修正前槍彈藥刀械管制條例第七條第四項之罪，而該條項之
法定刑重於刑法第一百八十七條之法定刑，自無刑法第一百八十七條之適用，起訴法
條尚有誤會，應予變更。因而撤銷第一審判決，改判適用修正前槍彈藥刀械管制條
例第七條第四項、第十三條之一（贅引），刑法第十一條前段、第二條第一項但書、
第二十八條、第一百八十七條、第二百七十一條第一項、第五十五條、第三十七條第
一項、第三十八條第一項第一款，審酌甲○○僅為細故，竟夥同乙○○於光天化日下
當街槍殺被害人，且一槍斃命，犯罪手段甚為兇殘，對社會安寧秩序危害甚鉅，乙○
○且一度翻異故為甲○○脫罪等一切情狀，各量處無期徒刑，並均依法宣告褫奪公權
終身。扣案之中共製七七式半自動制式手槍一枝（含彈匣一個），係違禁物，應依刑
法第三十八條第一項第一款宣告沒收。扣案之彈殼業經擊發，已不復具殺傷力，且非
上訴人等所有供共同犯罪所用之物，自毋庸宣告沒收。至上訴人等犯罪所用之安全帽
、工程帽及衣物等，均已丟棄，業經乙○○供明在卷，且警方帶同乙○○前往丟棄地
點搜尋，亦無法尋得上開物品，足見上開物品應已滅失，故不予沒收。經核於法並無
違誤。甲○○上訴意旨仍砌詞否認犯罪，乙○○否認有共同殺人之犯意，謂充其量，
僅為殺人幫助犯，或祇具傷害犯意，置原判決明確論斷之事項於不顧，而指摘原判決
違背法令，均難認為有理由，應予駁回。
據上論結，應依刑事訴訟法第三百九十六條第一項，判決如主文。
中      華      民      國    八十八    年      一      月     十四     日
                              最高法院刑事第四庭
                                  審判長法官  陳  錫  奎
                                        法官  王  德  雲
                                        法官  洪  清  江
                                        法官  吳  昆  仁
                                        法官  李  伯  道
      右正本證明與原本無異
                                              書  記  官
中      華      民      國    八十八    年      一      月     十九     日
